【裁判字號】    98,審易,877
【裁判日期】    981014
【裁判案由】    毒品危害防制條例
【裁判全文】
臺灣高雄地方法院刑事判決             98年度審易字第877號
公  訴  人  臺灣高雄地方法院檢察署檢察官
被      告  甲○○
上列被告因毒品危害防制條例案件，經檢察官提起公訴（98年度
偵字第2983號），本院判決如下：
    主  文
甲○○持有第二級毒品，處有期徒刑參月，如易科罰金，以新臺
幣壹仟元折算壹日。扣案之含第二級毒品甲基安非他命成分藍色
錠劑貳顆，均沒收銷燬之。
其餘被訴部分，無罪。
    事  實
一、甲○○明知某真實姓名、年籍均不詳綽號「慶瑜」之成年男
    子，於民國97年1 月17日，在設於高雄縣岡山鎮某處之「三
    姊妹網路咖啡店」內兜售之藍色錠劑2 顆，含有經政府明令
    公告查禁之第二級毒品成分，因受林立凱之託，代為購買第
    二級毒品，遂基於持有第二級毒品之犯意，以新臺幣（下同
    ）1,000 元價格，向該綽號「慶瑜」之男子購得含有第二級
    毒品甲基安非他命成分之藍色錠劑2 顆（起訴書誤載為MDMA
    2 顆），而持有之。嗣於98年1 月17日下午2 時30分許，在
    高雄縣岡山鎮「空軍航空技術學院」旁之郵局，為警查獲，
    並扣得上開含第二級毒品甲基安非他命成分之藍色錠劑2 顆
    ，以及與本件持有第二級毒品無關之含第三級毒品K 他命成
    分之粉末11包。
二、案經高雄市政府警察局新興分局移送臺灣高雄地方法院檢察
    署檢察官偵查起訴。
    理  由
壹、有罪部分：
一、被告明知證人即請託被告購買毒品之現役軍人林立凱於警詢
    所為之陳述，為被告以外之人於審判外之陳述，具有刑事訴
    訟法第159 條規定，不得為證據之情事，而於本院審理期間
    ，表示不爭執證據能力等語（見本院卷第30頁反面），本院
    審酌證人林立凱於警詢所為陳述作成時之狀況，並無任何違
    反自由意志或遭製作筆錄員警誘導陳述之情形，認為適當，
    依刑事訴訟法第159 條之5 第2 項之規定，為傳聞法則之例
    外，具有證據能力。另證人林立凱於98年2 月16日偵訊時所
    為之陳述，因係於檢察官面前所為，且由檢察官依法告知具
    結義務及偽證之處罰後，經具結後所為之證詞，此有證人結
    文及偵訊筆錄各1 份在卷可參，被告對於證人林立凱於偵查
    中所為之陳述，於本院審理期間，未曾主張或提及檢察官在
    偵查時有不法取供之情形，而客觀上亦無任何證據顯示證人
    林立凱於前述偵訊時所為之陳述，有何顯不可信之情況，自
    應認證人林立凱於偵查中所為之證述，亦具有證據能力。
二、訊據被告對於上揭時、地，向綽號「慶瑜」之男子購買而持
    有第二級毒品之事實，坦承不諱，而扣案之藍色錠劑2 顆，
    經送高雄醫學大學附設中和紀念醫院鑑驗結果，確含第二級
    毒品甲基安非他命成分（驗前淨重合計0.51公克、驗後淨重
    合計0.497 公克），此有該醫院98年5 月19日（報告編號：
    0000-000號）檢驗報告1 紙附卷可稽（見本院卷第24頁），
    而堪認定。又被告為警採集之尿液檢體，經送高雄市立凱旋
    醫院檢驗結果，係呈現嗎啡、大麻、甲基安非他命、安非他
    命、MDA 、MDMA、MDEA陰性反應，此有該醫院98年2 月6日
    濫用藥物尿液檢驗報告暨高雄市政府警察局新興分局偵辦毒
    品危害防制條例嫌疑人尿液採證代碼表（代號：A98026 號
    ）各1 份在卷可佐（見偵查卷第25頁至第26頁），是被告持
    有第二級毒品之犯行，事證明確，應予依法論科。
三、按甲基安非他命、MDMA均屬第二級毒品，毒品危害防制條例
    第2 條第2 項第2 款規定甚明，雖扣案之藍色錠劑2 顆所含
    第二級毒品成分為甲基安非他命，而非被告主觀所認知之MD
    MA，但被告對於扣案之藍色錠劑2 顆，含有第二級毒品成分
    ，有所認識，而仍向綽號「慶瑜」之男子購買而持有之，自
    具有持有第二級毒品之故意，是核被告所為，係犯毒品危害
    防制條例第11條第2 項之持有第二級毒品罪。本院審酌被告
    前無因犯罪經法院判刑之前科紀錄，此有臺灣高等法院被告
    前案紀錄表1 份在卷可佐，素行尚可，而被告之犯罪動機，
    僅係受林立凱之託而代為購買，犯罪手段和平，而其持有第
    二級毒品數量，僅有2 顆，數量不多，且犯後坦承持有第二
    級毒品之犯行，態度尚佳，並斟酌被告之智識程度等一切情
    狀，酌情量處如主文所示之刑，併諭知易科罰金之折算標準
    。另扣案之含第二級毒品甲基安非他命成分之藍色錠劑2顆
    ，均應依毒品危害防制條例第18條第1 項前段規定，不論屬
    於犯人與否，併予宣告沒收銷燬之，至於送鑑耗損之甲基安
    非他命成分，既已滅失，自無庸再予宣告沒收銷燬之必要，
    附此敘明。至於扣案之粉末11包，經送鑑定結果，均含第三
    級毒品K 他命成分，固有高雄醫學大學附設中和紀念醫院出
    具之檢驗報告11份在卷可參（見本院卷第13頁至第23頁），
    因被告持有第三級毒品之重量，合計淨重未達20公克，而不
    構成犯罪，而與被告持有第二級毒品之犯罪，無直接關連性
    ，依法自不得於本案中併予宣告沒收。另扣案之手機1 支，
    雖係被告用以聯繫林立凱所用，但無證據顯示係供被告用以
    聯繫購買扣案之含第二級毒品成分之藍色錠劑所用，而非被
    告為持有第二級毒品所用之物，亦非被告因持有第二級毒品
    所得之物，且非違禁物，依法自不得宣告沒收，附此敘明。
四、不另為無罪諭知部分：
  (一)公訴意旨另以：被告於98年1 月17日（起訴書誤載為98年1
    月15日），受林立凱之委託，以每顆MDMA為500 元之價格，
    向該綽號「慶瑜」之男子，購買含第二級毒品MDMA之錠劑後
    ，在設於高雄縣岡山鎮○○○路198 號「空軍航空技術學院
    」附設之郵局前，交付數量不詳之MDMA予證人林立凱，供林
    凱立之同袍趙組慶施用，因認被告此部分，涉犯刑法第30條
    第1 項、毒品危害防制條例第10條第2 項之幫助施用第二級
    毒品罪嫌。
  (二)按犯罪事實應依證據認定之，無證據不得認定犯罪事實；又
    不能證明被告犯罪者，應諭知無罪之判決，刑事訴訟法第15
    4 條第2 項及第301 條第1 項分別定有明文。「刑法上之幫
    助犯，以正犯已經犯罪為構成要件，故幫助犯無獨立性，如
    無他人犯罪行為之存在，幫助犯即無由成立」、「幫助犯之
    成立，以正犯成立犯罪為要件，現行法律對於盜匪案件，並
    無處罰預備犯罪明文，如匪徒之行劫行為尚在預備中，其代
    匪探聽虛實之人，縱屬事前幫助，亦無犯罪可言」，最高法
    院60年臺上字第2159號、21年非字第97號分別著有判例可資
    參照。
  (三)訊據被告被告堅詞否認有何幫助林立凱施用第二級毒品既遂
    之犯行，辯稱：本件為警查獲之前，其僅曾幫助林立凱代購
    第三級毒品K 他命及第四級毒品一粒眠，未曾受託代購第二
    級毒品MDMA，本件為警查獲所扣得之含第二級毒品MDMA成分
    之藍色錠劑2 顆，係其第1 次受託幫助購買，但尚不及提供
    林立凱，即為警查獲等語。
  (四)經查，證人林立凱於警詢及偵查亦係證稱：除為警查獲該次
    外，係委託被告代購第二級毒品MDMA及第三級毒品K 他命外
    ，其餘均係委託被告代購第三級毒品K 他命或第四級毒品一
    粒眠，而被告為其代購之第二級毒品MDMA，因遭警查獲，致
    未能交付等語，核與被告前揭辯述情節相符，並有被告與林
    立凱誤認含有第二級毒品MDMA成分而實含第二級毒品甲基安
    非他命成分之藍色錠劑2 顆，以及含第三級毒品K 他命成分
    之粉末11包，扣案可憑，堪認被告於98年1 月17日，受林立
    凱之託而代為購買之含第二級毒品成分之藍色錠劑2 顆，因
    遭警查獲而未能提供林立凱或林立凱之同袍施用，公訴意旨
    認被告向綽號「慶瑜」之男子購買含第二級毒品成分之藍色
    錠劑2 顆後，在「空軍航空技術學院」旁之郵局，將該含第
    二級毒品成分之藍色錠劑2 顆交予林立凱，容有誤會。是被
    告雖已幫林立凱代購含第二級毒品成分之藍色錠劑2 顆，惟
    尚未及提供林立凱或林立凱之同袍施用，因毒品危害防制條
    例並無處罰施用第二級毒品未遂罪，則被告雖意在幫助林立
    凱或其同袍施用第二級毒品，然參照前揭說明，林立凱或其
    同袍即因未能取得第二級毒品，而不成立施用第二級毒品罪
    ，被告自無由成立幫助施用第二級毒品罪。是被告於98年1
    月17日下午2 時30分許，在高雄縣岡山鎮「空軍航空技術學
    院」旁之郵局，為警查獲而扣得含第二級毒品成分之藍色錠
    劑2 顆一節，僅能證明被告持有第二級毒品之事實，尚不能
    推論被告確曾幫助林立凱施用第二級毒品。綜觀卷內所有證
    據資料，僅能證明被告持有第二級毒品之事實，被告幫助施
    用第二級毒品部分，既然無法證明，本應為無罪之諭知，惟
    若經證明有罪，因與本案持有第二級毒品部分，具有吸收犯
    之實質上一罪關係，爰不另為無罪之諭知。
  (五)至於公訴人於本院98年9 月30日審判期日以被告受林立凱之
    託，代為購買第二級毒品後，以購入之原價轉讓予林立凱及
    林立凱之軍中同袍施用為由，認被告之行為，已非單純之幫
    助施用第二級毒品，而為轉讓第二級毒品，請求本院依法變
    更起訴法條。然「無償受他人委託，代為購買第二級毒品甲
    基安非他命後交付委託人，以便利、助益委託人施用者，為
    幫助施用；苟以便利、助益委託人販賣者，則為幫助販賣，
    其行為人於購入甲基安非他命之始，即係為委託人而持有，
    並非購入後始另行起意，交付而移轉甲基安非他命之所有權
    予委託人。此與轉讓甲基安非他命，係指原未受他人委託而
    基於為自己之意思購買後，始起意將其所有之甲基安非他命
    ，以移轉所有權之意思交付他人之情形，顯然有別」，此經
    最高法院以98年度臺上字第3670號判決闡釋甚明，公訴意旨
    既不否認被告係受林立凱之託，代為購買第二級毒品，而非
    為自己意思購買第二級毒品後，始起意將其所有之第二級毒
    品轉讓林立凱，則揆諸前揭說明，被告僅具有幫助施用之犯
    意，而無轉讓之犯意。且因本件扣得含第二級毒品甲基安非
    他命之藍色錠劑2 顆，為警即時查獲，致未能提供林立凱或
    其同袍施用，而無從構成幫助施用第二級毒品，被告因而僅
    成立持有第二級毒品罪，已如前述，被告既然係基於受託代
    購之意思，而持有第二級毒品，而與轉讓第二級毒品之犯意
    有異，公訴人認應變更起訴法條改論轉讓第二級毒品等語，
    容有未合，亦此敘明。
貳、無罪部分：
一、公訴意旨另以：被告知悉林立凱有施用第二級毒品MDMA（俗
    稱搖頭丸）之需求，竟基於幫助林立凱施用第二級毒品MDMA
    之犯意，於下列時間、地點，先後4 次幫助林立凱施用第二
    級毒品MDMA，因認被告另涉犯4 次幫助施用第二級毒品罪嫌
    ：
  (一)於97年12月下旬某日，因林立凱以其行動電話0000000000號
    撥打被告所持之行動電話0000000000號，要求被告代為購買
    第二級毒品MDMA，被告即向綽號「慶瑜」之男子，以MDMA每
    顆500 元之價格購買，並在高雄縣岡山鎮○○○路198 號「
    空軍航空技術學院」附設郵局前，交付數量不詳之MDMA予林
    立凱，供林立凱軍中同袍李嘉峮施用。
  (二)於97年12月下旬某日，被告受林立凱之託，以相同價格，向
    綽號「慶瑜」之男子購得MDMA後，在相同地點，交付數量不
    詳之MDMA予林立凱，供其軍中同袍余志威施用。
  (三)於98年1 月上旬某日，被告受林立凱之託，以相同價格，向
    綽號「慶瑜」之男子購得MDMA後，在相同地點，交付數量不
    詳之MDMA予林立凱，供其軍中同袍趙組慶施用。
  (四)於98年1 月15日，被告受林立凱之託，以相同價格，向綽號
    「慶瑜」之男子購得MDMA後，在相同地點，交付數量不詳之
    MDMA予林立凱，供其軍中同袍余志威施用。
二、按犯罪事實應依證據認定之，無證據不得認定犯罪事實。又
    不能證明被告犯罪者，應諭知無罪之判決，刑事訴訟法第
    154 條第2 項、第301 條第1 項分別定有明文。又認定不利
    被告之事實，須依積極證據，苟積極證據不足為不利於被告
    事實之認定時，即應為有利於被告之認定，更不必有何有利
    之證據；而所謂「積極證據足以為不利被告事實之認定」，
    係指據為訴訟上證明之全盤證據資料，在客觀上已達於通常
    一般之人均不致於有所懷疑，而得確信被告確曾犯罪之程度
    ，若未達此一程度，而有合理懷疑之存在時，即無從為有罪
    之認定，最高法院30年上字第816 號、76年臺上字7986號分
    別著有判例可資參照。
三、本件公訴人認被告涉犯幫助施用第二級毒品罪嫌，無非以被
    告之供述，證人林立凱之證詞，被告之尿液檢驗報告，以及
    扣案之含有第二級毒品甲基安非他命成分之藍色錠劑2 顆、
    含第三級毒品K 他命成分之粉末11包、門號0000000000 號
    之行動電話1 支為其主要論據。
四、訊據被告固不否認曾受林立凱之託，代購毒品後，供林立凱
    施用之事實，惟堅詞否認公訴意旨所指4 次幫助施用第二級
    毒品之犯行，辯稱：其總共受林立凱之託，代為購買毒品4
    次，前3 次均係幫林立凱代購第三級毒品K 他命及第四級毒
    品一粒眠後，並將代購之毒品，在空軍航空技術學院旁之郵
    局交付林立凱，第4 次受林立凱委託，代為購買第二級毒品
    及第三級毒品，但尚未及交付林立凱，即遭查獲，除本件遭
    查獲扣得含第二級毒品成分之藍色錠劑2 顆及含第三級毒品
    成分之粉末11包外，從未幫林立凱代購第二級毒品而幫助林
    立凱或他人施用第二級毒品等語。
五、經查：
  (一)證人林立凱於警詢係證稱：「第一次為97年12月單位內弟兄
    李嘉峮透過電話叫我幫他購買K 他命，當時購買數量為1 包
    1 公克，價格新臺幣300 元整，交易地點為單位（空軍航空
    技術學院）會客室內。第二次為97年12月月底單位內弟兄余
    志威透過電話叫我幫他購買一粒眠，當時購買數量為5 顆，
    以1 顆新臺幣20元，共計新臺幣100 元整，地點在單位（空
    軍航空技術學院）會客室內。第三次為98年1 月月初單位內
    弟兄趙組慶透過電話叫我幫他購買1 包1 公克K 他命及5 顆
    一粒眠，總計新臺幣450 元整，地點在單位（空軍航空技術
    學院）會客室內。第四次為98年1 月15日單位內弟兄李嘉峮
    透過電話宣稱要幫余志威購買2 包1 公克K 他命，總計新臺
    幣700 元整，地點在單位（空軍航空技術學院）會客室內。
    另外在98年1 月15日單位內弟兄趙組慶透過電話叫我幫他購
    買4 包1 公克K 他命及6 顆一粒眠，總計新臺幣1150元整，
    地點在單位（空軍航空技術學院）會客室內；每次的交易方
    式都是我向綽號『博宣』（指被告）之人以手機方式聯絡後
    ，單位內弟兄把錢交給我，我在拿給綽號『博宣』之人並取
    得毒品」、「我於17日14時30分許以我的手機（電話號碼：
    0000-000000） 撥打電話給綽號『博宣』男子（電話號碼：
    0000-000000） 說要跟他買K 他命10包及搖頭丸2 粒，並約
    在空軍航空技術學院旁郵局（高雄縣岡山鎮○○○路198 號
    旁郵局）交易，綽號『博宣』男子抵達時，便被警方當場查
    獲持有上述毒品」等語，其於偵查中接受檢察官訊問：「你
    每次購買的情形？」時，亦表示：「我是從97年12月底到98
    年1 月15日，詳細情形要看我在憲兵隊作的筆錄」，經檢察
    官提示證人林立凱上開警詢筆錄，問：「是否如此？」，證
    人林立凱答稱：「沒有錯」等語，是證人林立凱於偵查中，
    對於委託被告購買毒品之情形，已無法完整陳述而表示以警
    詢筆錄之記載為準，而依證人林立凱於警詢中所為之陳述，
    證人林立凱委託被告代為購買毒品之次數共計6 次，除最後
    1 次即為警查獲而未能交付毒品之該次，係委託被告代為購
    買第二級毒品MDMA及第三級毒品K 他命外，其餘5 次均係委
    託被告代為購買第三級毒品K 他命或第四級毒品一粒眠，而
    未委託被告代為購買第二級毒品，換言之，除本件為警查獲
    之該次外，證人林立凱從未曾委託被告代為購買第二級毒品
    。雖被告就受託代購毒品第三級毒品或第四級之次數與交付
    地點所為之陳述情節，與證人林立凱之證述，有所出入，惟
    就委託被告代購之毒品，除最後1 次即為警查獲之該次，係
    委託代購第二級毒品與第三級毒品他命外，其餘他次委託代
    購之毒品，或為第三級毒品K 他命，或為第四級毒品一粒眠
    ，並無委託被告代購第二級毒品MDMA一節，則屬一致，準此
    以言，被告前揭辯稱：本件受林立凱委託代購第二級毒品及
    第三級毒品，但尚未交付林立凱施用，即遭查獲，除此次之
    外，其即未曾幫林立凱代購第二級毒品等語，應為真實。
  (二)扣案之含第二級毒品甲基安非他命成分之藍色錠劑2 顆、含
    第三級毒品K 他命成分之粉末11包、門號0000000000號之行
    動電話1 支，固能證明被告於98年1 月17日，經由扣案之手
    機接獲林立凱之來電，而受託代為購買第二級毒品及第三級
    毒品，被告隨後並向綽號「慶瑜」之男子購得扣案之含第二
    級毒品成分之藍色錠劑2 顆及含第三級毒品成分之粉末11包
    ，前往高雄縣岡山鎮「空軍航空技術學院」旁之郵局，準備
    交付證人林立凱之前，即為警查獲，而未能將其幫助林立凱
    購得之上開毒品提供林立凱施用之事實，但尚不能證明被告
    為警查獲之前，即曾受林立凱之託，幫助林立凱購買第二級
    毒品MDMA，供林立凱施用，而涉犯幫助施用第二級毒品之事
    實。
  (三)至於被告為警採集之尿液檢體，經送高雄市立凱旋醫院檢驗
    結果，並無任何毒品代謝物反應，此有該醫院98年2 月6 日
    濫用藥物尿液檢驗報告暨高雄市政府警察局新興分局偵辦毒
    品危害防制條例嫌疑人尿液採證代碼表（代號：A98026號）
    各1 份在卷可佐，已如前述，惟此僅能證明被告為警查獲當
    日，未曾施用任何毒品，與被告是否曾幫助林立凱購買第二
    級毒品之事實認定，完全無涉，自不足以據此認定被告曾幫
    助林立凱施用第二級毒品。
六、綜上所述，現存之證據，既無法證明被告於為警查獲之前，
    曾於公訴意旨所指之97年12月下旬某日、97年12月下旬某日
    、98年1 月上旬某日、98年1 月15日，幫助林立凱代購第二
    級毒品MDMA後，交付提供林立凱施用，而幫助林立凱施用第
    二級毒品。此外，公訴人亦未舉出其他積極證據以資證明被
    告確有幫助林立凱施用第二級毒品既遂之犯行，揆諸前揭說
    明，現存之證據既然不足為不利於被告事實之認定，即應為
    被告有利之認定，依法自應為被告無罪之諭知。
據上論斷，應依刑事訴訟法第299 條第1 項前段、第301 條第1
項，毒品危害防制條例第11條第2 項、第18條第1 項前段，刑法
第11條、第41條第1 項前段，判決如主文。
本案經檢察官杜妍慧到庭執行職務。
中    華    民    國    98    年    10    月    14    日
                  刑事第十庭  法  官  高增泓
以上正本證明與原本無異。
如不服本判決，應於判決送達後10日內，向本院提出上訴狀。
中    華    民    國    98    年    10    月    14    日
                              書記官  王淑娟
附錄本案論罪科刑法條全文：
毒品危害防制條例第11條
持有第一級毒品者，處3 年以下有期徒刑、拘役或新臺幣5 萬元
以下罰金。
持有第二級毒品者，處2 年以下有期徒刑、拘役或新臺幣3 萬元
以下罰金。
持有第一級毒品純質淨重十公克以上者，處1 年以上7 年以下有
期徒刑，得併科新臺幣1 百萬元以下罰金。
持有第二級毒品純質淨重二十公克以上者，處6 月以上5 年以下
有期徒刑，得併科新臺幣70萬元以下罰金。
持有第三級毒品純質淨重二十公克以上者，處3 年以下有期徒刑
，得併科新臺幣30萬元以下罰金。
持有第四級毒品純質淨重二十公克以上者，處1 年以下有期徒刑
，得併科新臺幣10萬元以下罰金。
持有專供製造或施用第一級、第二級毒品之器具者，處1 年以下
有期徒刑、拘役或新臺幣1 萬元以下罰金。


司法院資訊處製作；財團法人民間司法改革基金會備份。
